ACORDAO-COMPLETO-2567194

ACÓRDÃO 708/2023 ATA 14/2023 - PLENÁRIO

VISTO, relatado e discutido este processo administrativo que trata de recurso interposto por Angivaldo Almeida Ferreira Júnior, com fundamento no art. 15 da Lei 12.527/2011 (Lei de Acesso a Informações - LAI) , relativo ao indeferimento pelo Vice-Presidente no exercício da Presidência, no âmbito do TC Processo 029.250/2022-6, do recurso veiculado na manifestação 355503 (peça 1) recebido pela Ouvidoria do TCU em 21/11/2022, o qual pleiteava acesso a todo o processo administrativo relativo à cópia do parecer de força executória 00108/2022/SGCT/AGU;
ACORDAM os Ministros do Tribunal de Contas da União, reunidos em Sessão do Plenário, ante as razões expostas pelo Relator, com fundamento nos arts. 27, caput, e 28, § 2º, da Resolução-TCU 249/2012, combinado com os termos da Portaria-Conjur nº 2/2022, cujos fundamentos derivam da Lei 8.906/94, em:
9.1. conhecer do presente recurso e, no mérito, negar-lhe provimento; e
9.2. cientificar o interessado desta decisão.

Recurso contra decisão relativa à negativa de pedido de cópia de parecer em processo administrativo.

não há.

3. Interessado: Angivaldo Almeida Ferreira Junior (XXX.248.945-XX).

13.1. Ministros presentes: Bruno Dantas (Presidente), Walton Alencar Rodrigues, Benjamin Zymler, Augusto Nardes (Relator), Jorge Oliveira, Antonio Anastasia e Jhonatan de Jesus.
13.2. Ministros-Substitutos presentes: Augusto Sherman Cavalcanti e Marcos Bemquerer Costa.

AUGUSTO NARDES

Adoto como parte do relatório a instrução produzida no âmbito da Secretaria de Ouvidoria e Segurança da Informação deste Tribunal, aprovada pelo corpo dirigente da unidade (peça 7) e transcrita a seguir:
	"Trata-se de recurso interposto por Angivaldo Almeida Ferreira Júnior, com fundamento no art. 15 da Lei 12.527/2011 (Lei de Acesso a Informações - LAI) , relativo ao indeferimento, pelo Vice-Presidente no exercício da Presidência, no âmbito do TC Processo 029.250/2022-6, do recurso veiculado na manifestação 355503 (peça 1) recebida pela Ouvidoria do TCU em 21/11/2022, o qual pleiteava acesso a todo o processo administrativo relativo à cópia do parecer de força executória 00108/2022/SGCT/AGU, enviado pela AGU para a Conjur (ofício 01401/2022/SGCT/AGU) em 06/09/2022 e em que era parte interessada. O teor da Manifestação 355503 encontra-se a seguir.
'Conforme informado na resposta de 16/11/2022 à demanda 354659, com base no art. 28 da Resolução-TCU 249/2012, 'Art. 28. No caso de indeferimento de acesso à informação ou às razões da negativa do acesso, poderá o interessado interpor recurso contra a decisão no prazo de 10 (dez) dias a contar da sua Ciência. § 1° O recurso será dirigido à autoridade hierarquicamente superior à que exarou a decisão impugnada, que deverá se manifestar no prazo de 5 (cinco) dias'. Portanto, o presente recurso é tempestivo.
Em síntese, a CONJUR negou acesso ao processo administrativo, alegando sigilo profissional e buscando amparo na Portaria-Conjur n. 2, de 2022. Inicialmente cabe reviver decisão recentíssima do próprio TCU sobre pedido análogo feito no processo Processo 005.389/2022-4, em que a presidência do TCU decidiu o seguinte:
'a Portaria Conjur 3/2021, que classifica como sigilosas as informações relativas às ações judiciais de interesse do TCU, visa proteger os atos preparatórios de assessoramento jurídico e não tem o condão de inviabilizar a transparência e a publicidade de atos administrativos e judiciais já praticados, em especial, aqueles relativos ao certame público de ingresso à carreira de AUFC do Tribunal'
Assim, a decisão da própria presidência do TCU é contra o argumento da CONJUR que seus atos são absolutamente sigilosos.
No caso concreto, o processo administrativo foi aberto para tratar de processo judicial MANDADO DE NOTIFICAÇÃO MS 1014233-09.2017.4.01.3400. A referida ação judicial já transitou em julgado, não cabendo mais nenhum recurso por parte da união.
Cabe notar que todas as peças do processo judicial, referente aos atos já praticados, são públicas. Ora, como pode então a Administração Pública querer impor sigilo a processo administrativo correlato, que já atingiu o seu objetivo.
Ademais, o autor tem direito as informações conforme Art. 5 XXXIII da constituição federal.Diante do apresentado e com base no recente entendimento da presidência do TCU, a divulgação do processo não fere o interesse público, muito pelo contrário, ela promove o seu atingimento. Assim, reitera-se pedido de acesso as peças do processo administrativo.'
2.	Em razão da natureza do pleito, a Manifestação 355503 foi encaminhada, via Secretaria-Geral da Presidência (Segepres) , ao Gabinete do Presidente (Gabpres) . O Vice-Presidente, no exercício da Presidência, negou provimento ao recurso nos termos transcritos a seguir (peça 2) , com base, em síntese, no sigilo profissional decorrente de legislação específica, na Portaria-Conjur 02/2022 (peça 5) e no teor do pronunciamento da Conjur em resposta à Manifestação inicial 354659 (peça 6) . 
'Trata-se de recurso interposto por Angivaldo Almeida Ferreira Júnior, constante da Manifestação 355503, contra a resposta à Manifestação 354659, que negou acesso a processo administrativo relativo à cópia do parecer de força executória 00108/2022/SGCT/AGU, enviado pela AGU para a Consultoria Jurídica do TCU (ofício 01401/2022/SGCT/AGU) em 6/9/2022, no qual o solicitante figurava como interessado.
2.	Em razão da natureza do assunto, a Ouvidoria encaminhou a Manifestação 354659 à Conjur, a qual se pronunciou pela negativa do pleito, com fundamento, em síntese, no sigilo profissional decorrente de legislação específica.
3.	Em suas alegações, o recorrente afirma que em despacho recente a presidência desta Casa acatou pedido de informação, no âmbito do TC Processo 005.389/2022-4, nos seguintes termos:
A Portaria Conjur 3/2021, que classifica como sigilosas as informações relativas às ações judiciais de interesse do TCU, visa proteger os atos preparatórios de assessoramento jurídico e não tem o condão de inviabilizar a transparência e a publicidade de atos administrativos e judiciais já praticados, em especial, aqueles relativos ao certame público de ingresso à carreira de AUFC do Tribunal.
4.	Aduz, também, que o autor tem direito às informações conforme art. 5º, inciso XXXIII, da Constituição Federal.
5.	Como previsto na Constituição, e reiterado na Lei 12.527/2011, o acesso à informação é a regra, entretanto não é irrestrito, e tem o regramento da concessão estabelecido em leis e normas infralegais, que devem ser devidamente reportadas quando da aplicação aos casos concretos.
6.	No tocante ao trecho do despacho da presidência mencionado, não se trata de situação idêntica, não sendo aplicável rigorosamente ao objeto do pedido ora em exame. Para maior clareza, reproduzo o pedido formulado tratado no TC Processo 005.389/2022-4:
1) Até qual posição foi oferecido acordo aos candidatos da orientação TI? 
2) Dos candidatos que tiveram os acordos propostos quantos já tiveram os acordos homologados e quantos já tomaram posse no TCU? Solicito enviar lista com os NOMES de todos que os candidatos da orientação TI que já tiveram acordos homologados e/ou tomaram posse em detrimento desses acordos, bem como a respectiva classificação no concurso.
7. 	O despacho da presidência fez alusão a análise da Conjur (peça 11 do TC 005.389/20224) , que em seus fundamentos deixou claro que:
Trata-se, na verdade, de informações relativas a atos administrativos e judiciais já praticados, perfectibilizados. E mais: atos relativos a concurso público - cuja transparência e publicidade lhe são, por óbvio, inerentes - em que o ora interessado é um dos contendores.
8.	Embora possam constar elementos relativos ao concurso no processo requerido, as informações que o recorrente pretende acessar extrapolam ao que foi avaliado no TC Processo 005.389/2022-4. Nesse sentido, reproduzo o seguinte trecho da manifestação da Conjur no parecer que motivou a negativa de acesso ao presente pedido:
8. Os pareceres jurídicos, correspondências e demais informações elaboradas ou de posse da Conjur/TCU, com a finalidade de definir a defesa dos interesses do TCU de modo direto em juízo ou fora dele, ou de modo indireto via AGU, estão submetidos à restrição de acesso prevista no art. 2º, I, IV, V e VIII, da Portaria-Conjur n. 2, de 2022. Constituem-se, quando materializados em processo administrativo autuado pela Conjur/TCU, em acervo documental, caracterizando-se como 'pasta virtual de informações', albergada pela proteção do sigilo profissional.
9. O demandante das informações e documentos contidos no processo administrativo autuado pela Conjur/TCU, os quais constituem acervo documental ou 'pasta virtual de informações' para fins de defesa judicial da União, não é parte ou interessado em processo administrativo, visto não se constituir em servidor do TCU que tenha requerido algo em seu favor, tampouco se caracterizar como administrado da Corte (v.g. licitante, contratado etc.) , mas sim litigante em ação judicial movida em desfavor da União, não sendo alcançada a referida 'pasta de informações', em razão da proteção dirigida ao sigilo profissional, pelas disposições da LAI.
10. Compete à Conjur/TCU, nos termos da Resolução-TCU n. 324, de 2020, prestar à AGU as informações necessárias à defesa da União em juízo, cabendo ao órgão de defesa judicial da União a execução da defesa em si, em cujo processo todas as informações são de acesso às partes.
11. Em conclusão, nos termos da legislação e da regulamentação infralegal que disciplina a matéria, os pareceres jurídicos, as correspondências, os documentos e as demais informações elaborados ou de posse da Conjur/TCU, com a finalidade de subsidiar a definição da defesa dos interesses do TCU, materializados em processo administrativo autuado pela referida unidade como em acervo documental (ou 'pasta virtual de informações') , são albergados pela proteção do sigilo profissional decorrente de legislação específica e, assim, não alcançados pelas disposições de acesso à informação estabelecidas pela LAI.
9.	Diante dos fundamentos delineados pela Conjur, alinho-me ao entendimento de que o sigilo profissional estabelecido se mostra como requisito que prevalece em relação à publicidade irrestrita, nos termos da Portaria-Conjur nº 2/2022, cujos fundamentos derivam da Lei 8.906/94.
Ante as considerações expostas, decido: 
a) negar provimento ao recurso; 
b) encaminhar os autos à Ouvidoria para que dê ciência ao recorrente sobre esta decisão; 
c) arquivar estes autos.'
3.	Ato contínuo, diante da negativa de provimento ao recurso encaminhada pela Ouvidoria em 28/11/2022 (peça 1) , o interessado, Angivaldo Almeida Ferreira Júnior, apresentou novo recurso, em 30/11/2022, por meio da Manifestação 355794 do sistema SisOuvidoria (peça 3) . No texto, o interessado, em síntese, indica a inaplicabilidade da legislação específica (estatuto da OAB) para fins de sigilo das peças requeridas no caso concreto e requer o acesso às peças do processo administrativo anteriormente solicitado (peça 4) , nos termos transcritos a seguir.  
DO DIREITO
'Para negar o provimento ao recurso, foi alegado que o sigilo profissional previsto na Lei 8906/94 permitiria impor sigilo ao processo administrativo. Data máxima venia, o artigo utilizado para justificar a negativa de acesso não se aplica ao caso concreto. Vejamos. 
In verbis: 
Art. 7º São direitos do advogado: 
XIX - recusar-se a depor como testemunha em processo no qual funcionou ou deva funcionar, ou sobre fato relacionado com pessoa de quem seja ou foi advogado, mesmo quando autorizado ou solicitado pelo constituinte, bem como sobre fato que constitua sigilo profissional; 
O pedido não é para que o CONJUR deponha como testemunha. Portanto, tal argumento não deve prosperar para impor sigilo as peças processuais produzidas. Assim, não há lastro na legislação para sustentar que lei vedou acesso as peças produzidas pela CONJUR em processo administrativo. O que lei fornece é proteção em relação ao depoimento como testemunha. 
Caso a decisão seja no sentido de manter o sigilo, vislumbra-se o risco que a CONJUR de qualquer órgão da administração pública também possa invocar um sigilo eterno de todas as peças produzidas pela consultoria jurídica. O que poderia inclusive impactar a fiscalizações feitas pelo próprio TCU. Data vênia, não nos parece que entendimento nesse sentido estaria alinhado com o princípio da publicidade (Art. 37 da Constituição Federal) . 
Na hipótese de se manter esse entendimento como regra geral, ainda é preciso avaliar o caso concreto. No caso concreto, está sendo pedido acesso a processo administrativo que foi utilizado para dar subsídio a processo judicial que já transitou em julgado. Assim, o processo administrativo já cumpriu seu papel. Não havendo nenhum prejuízo para defesa da União, já que não há mais recurso possível junto ao processo judicial. 
Pedimos desculpa pela insistência, mas aceitar que todo documento produzido por uma CONJUR possua sigilo absoluto e eterno, é, pelo menos, temerário. Note-se que a portaria não estabeleceu nenhum prazo para que o acesso fosse permitido. 
Se entendimento for no sentido que não há sigilo eterno e absoluto, é preciso que seja definido, pelo menos, o prazo que tais atos administrativos estariam protegidos pelo sigilo. É claro que tais prazos devem ser razoáveis e justificados. Nesse sentido, como já salientado, no caso concreto, uma vez que o processo judicial já transitou em julgado, não se vislumbra nenhuma justificativa para se manter sigilo aos documentos produzidos pela administração pública. 
Cabe ainda destacar que o caso concreto está ligado a processo relativo a concurso público de servidor da carreira do TCU. Sendo concurso público, há evidente interesse público. Logo, a informação é de interesse de qualquer cidadão. Para que este possa inclusive fazer o controle social dos atos administrativos. 
Assim, não há que se falar em sigilo, uma vez que o 'cliente' dessa ação, em última instância é qualquer cidadão. O interesse defendido pelo CONJUR/AGU é o interesse público. Logo, apesar do titular da ação ser a União, o interesse defendido é sempre o público. Assim, ao se defender a União está se defendendo o interesse de qualquer cidadão. Assim, não faz sentido impor sigilo a atos de em que em última análise o 'titular da ação' é qualquer cidadão. 
Uma vez que o processo judicial transitou em julgado, qualquer cidadão tem direito de controlar os atos administrativos. Esse controle se materializa pelo recebimento de informações dos órgãos públicos, salvo situação excepcional em que o sigilo seja imprescindível à segurança da sociedade e do Estado (Art. 5, CF, XXXIII) . Não nos que o caso concreto se amolda a exceção prevista no comando constitucional. 
Cabe ainda perquirir qual decisão irá no sentido de atingir o interesse público. Se impor sigilo eterno e absoluto aos documentos gerados pelas CONJURs dos órgãos da administração pública ou relativizar tal sigilo, em especial, quando o processo administrativo já cumpriu sua função. 
Ademais, cabe ainda pontuar que a CONJUR não atua propriamente como advogado da União. Quem faz esse papel é a AGU. Ademais, mesmo a AGU não está coberta por todo o Estatuto da Advocacia (lei 8.906) . Nesse sentido, a lei 9.527/1997 no art. 4º afastou a aplicação do capítulo V, Título I. Ao analisar a constitucionalidade desse artigo, o STF (ADI 3.396-DF) excluiu apenas os advogados empregados públicos de empresa pública, sociedade de economia mista e suas subsidiárias, não monopolísticas. 
Na ementa da ADI, segundo o STF: 
O servidor público que exerce a advocacia na Administração direta, autárquica ou em fundação de direito público, ocupando cargo público, naturalmente não é alcançado pela disciplina típica do advogado empregado, na medida em que se submete a regramento constitucional e legal específico, de direito público, o qual lhe confere direitos e obrigações peculiares ao servidor público. 
O Estatuto da Advocacia, cujo projeto nasceu no âmbito do Congresso Nacional (PL n. 2.938/1992, de iniciativa do deputado Ulisses Guimarães, do PMDB/SP) , não poderia dirigir-se à disciplina dos advogados servidores públicos senão subsidiariamente, pois as leis que regem tais agentes são de iniciativa privativa do Presidente da República (e, por correspondência, nos âmbitos estadual, distrital e municipal, dos governadores e prefeitos) , conforme disciplina do art. 61, § 1º, II, 'c', da Constituição Federal. 
A não aplicação dos arts. 18 a 21 do Estatuto da Advocacia às carreiras dos advogados servidores públicos não lhes gera prejuízo. Tais profissionais, como prevê o art. 3º, § 1º, do mesmo diploma, submetem-se a dois regimes - o do Estatuto da OAB e outro próprio do serviço público -, devendo neles haver acomodações recíprocas
 	Seguindo a inteligência da decisão do STF, preliminarmente cabe averiguar se o CONJUR é considerado 'advogado servidor público'. Não há na carreira do TCU concurso público para ocupar cargo de consultor jurídico. Assim, já nos parece questionável a tese que defenda que a CONJUR atue efetivamente como advogado público em sentido estrito. É talvez, como o próprio nome indica, apenas consultor. É ainda questionável se tais servidores poderiam ter inclusive OAB. Ou seja, mesmo que sejam bacharéis em direito, não necessariamente seriam advogados em sentido estrito. 
Mesmo que o CONJUR seja considera 'advogado servidor público', o STF deixou claro que o estatuto deve se aplicar de forma subsidiária. Assim, em eventual conflito, pergunta-se: deve um advogado público submeter-se ou não a lei de acesso da informação como os demais servidores públicos? Não nos parece que a Constituição e nem a lei 12.527 tenha dado tratamento diferenciado a tais servidores, em especial, em relação aos documentos produzidos em processos administrativos. 
Não há dúvidas que a advocacia pública possui privilégios frente aos advogados privados, como, por exemplo, os prazos em dobro para se manifestar. Tal privilégio tem como base, segundo a doutrina administrativista, uma das pedras de toque (nas palavras de Bandeira de Mello) de todo Regime Jurídico Administrativo: o Princípio da Supremacia do Interesse Público. Se de um lado há privilégios, do outro há restrições impostas pelo Princípio do Interesse Público. Nesse sentido, diferente do advogado privado, o advogado público, como servidor público que é, também deve prestar contas. Assim, impor sigilo eterno aos atos já praticados e documentos produzidos que já cumpriram sua função vai de encontro ao princípio do interesse público. 
DOS PEDIDOS 
Considerando que o estatuo da AOB não previu sigilo de peças administrativas produzidas pelo CONJUR. 
Considerando que o sigilo absoluto e eterno fere o princípio da publicidade. 
Considerando que por se tratar de processo relativo a concurso público, qualquer cidadão tem direito as informações constantes no processo. 
Considerando que os servidores lotados na CONJUR de qualquer órgão público devem prestar contas. 
Considerando que no caso concreto o processo judicial correlacionado já transitou em julgado. 
Reitera-se o pedido de acesso ao processo administrativo e espera o deferimento'
4. 	Nesse contexto, cabe esclarecer que, com fundamento no art. 15 da Lei 12.527/2011, na hipótese de indeferimento de acesso a informações ou às razões da negativa do acesso, poderá o interessado interpor recurso contra a decisão no prazo de 10 (dez) dias a contar da sua ciência. Além disso, o parágrafo único de tal artigo dispõe que o recurso será dirigido à autoridade hierarquicamente superior à que exarou a decisão impugnada, que deverá se manifestar no prazo de 5 (cinco) dias.
5.	No âmbito deste Tribunal, a Resolução-TCU 249/2012 constitui-se no ato normativo que dispôs sobre o acesso à informação e a aplicação da Lei 12.527/2011. Em seu art. 28, § 1º, a Resolução reproduz o teor do art. 15 da Lei 12.527/2011, ao indicar que 'o recurso será dirigido à autoridade hierarquicamente superior à que exarou a decisão impugnada, que deverá se manifestar no prazo de 5 (cinco) dias'. Adicionalmente, o § 3º do referido artigo regula que 'ao procedimento disposto neste artigo aplica-se, no que couber, a Lei 9.784, de 29 de janeiro de 1999'.
Ante o exposto, e considerando que o presente recurso atende aos requisitos de admissibilidade relativos à tempestividade e à legitimidade, propomos o envio para a Segepres com sugestão de ciência do Gabpres e de demais providências relativas ao sorteio de relator para submissão ao Plenário do TCU, na condição de autoridade colegiada hierarquicamente superior ao agente que exarou a decisão impugnada, em sintonia com o § 2º do art. 28 da Resolução-TCU 249/2012."
2.	Ato contínuo, em acolhimento à proposta da Secretaria-Geral Adjunta da Presidência (peça 8) , a Presidência deste Tribunal encaminhou o presente processo à Secretaria das Sessões (Seses) para sorteio de relator (peça 8) e posterior submissão do recurso ao Plenário deste Tribunal. 
	É o Relatório.

Não atuou.

ADMINISTRATIVO. LEI DE ACESSO À INFORMAÇÃO. PROCESSO ADMINISTRATIVO COMO SUBSÍDIO À DEFESA DA UNIÃO EM JUÍZO. SOLICITAÇÃO DE ACESSO NEGADA. RECURSO ADMINISTRATIVO. DELIBERAÇÃO DA PRESIDÊNCIA. NEGATIVA DE PROVIMENTO. NOVO RECURSO AO PLENÁRIO. CONHECIMENTO. NEGATIVA DE PROVIMENTO.

ADMINISTRATIVO (ADM)

Trata-se de recurso interposto por Angivaldo Almeida Ferreira Júnior, com fundamento no art. 15 da Lei 12.527/2011 (Lei de Acesso a Informações - LAI) , em virtude do indeferimento, pelo então Vice-Presidente no exercício da Presidência, Ministro Bruno Dantas, no âmbito do TC Processo 029.250/2022-6, do recurso veiculado na manifestação 355503 recebida pela Ouvidoria do TCU, em que pleiteava acesso ao processo administrativo relativo à cópia do parecer de força executória 00108/2022/SGCT/AGU, enviado pela AGU para a Consultoria Jurídica deste Tribunal (Conjur) .
2.	Em resumo, o recorrente deseja ter acesso ao mencionado processo administrativo aberto para tratar de processo judicial MANDADO DE NOTIFICAÇÃO MS 1014233-09.2017.4.01.3400, cuja referida ação transitou em julgado, não cabendo mais recurso por parte da União.
3.	A Conjur negou o pleito do recorrente, alegando sigilo profissional, destacando como fundamento a Portaria-Conjur n. 2, de 2022. Contrariado, Angivaldo Almeida Ferreira Júnior interpôs recurso à Presidência desta Casa.
4.	Na análise recursal, o Vice-Presidente no exercício da Presidência, diante dos fundamentos delineados pela Conjur, alinhou-se ao entendimento de que o sigilo profissional prevalece em relação à publicidade irrestrita, nos termos da Portaria-Conjur nº 2/2022, cujos fundamentos derivam da Lei 8.906/94. Nessa linha, decidiu por:
a) negar provimento ao recurso; 
b) encaminhar os autos à Ouvidoria para que dê ciência ao recorrente sobre esta decisão;
c) arquivar estes autos.
5.	Ainda, contrariado, o recorrente apresentou nova peça recursal, agora ao Plenário, encaminhada para sorteio de Relator pela Presidência, consoante despacho à peça 9, com base no art. 28, § 2º, da Resolução TCU 249/2012.
6.	Feitas essas breves considerações, decido.
7.	De início, conheço do presente recurso, uma vez observada a tempestividade definida no art. 28 da Resolução-TCU 249/2012.
8.	A matéria afeta ao acesso à informação e a aplicação da Lei 12.527/2011, no âmbito do Tribunal de Contas da União, encontra-se regulamentada pela mencionada Resolução, que estabelece em seu art. 3º que:
Art. 3º O direito fundamental de acesso à informação é assegurado pelo Tribunal nos termos desta Resolução e executado em conformidade com os princípios básicos da Administração Pública e com as seguintes diretrizes: 
I - observância da publicidade como preceito geral e do sigilo como exceção; (grifei) 
9.	Percebe-se, portanto, que existem situações nas quais este Tribunal deve classificar processos ou informações, diante do caso concreto, como sigilosos.
10.	Em face desse contexto, necessário avaliar com cautela a afirmação do recorrente de que se todas as peças do processo judicial, referentes aos atos já praticados, são públicas, não haveria sentido em impor sigilo a processo administrativo correlato, que já atingiu o seu objetivo.
11.	De acordo com a Conjur na análise da questão ora apresentada:
8. Os pareceres jurídicos, correspondências e demais informações elaboradas ou de posse da Conjur/TCU, com a finalidade de definir a defesa dos interesses do TCU de modo direto em juízo ou fora dele, ou de modo indireto via AGU, estão submetidos à restrição de acesso prevista no art. 2º, I, IV, V e VIII, da Portaria-Conjur n. 2, de 2022. Constituem-se, quando materializados em processo administrativo autuado pela Conjur/TCU, em acervo documental, caracterizando-se como 'pasta virtual de informações', albergada pela proteção do sigilo profissional.
9. O demandante das informações e documentos contidos no processo administrativo autuado pela Conjur/TCU, os quais constituem acervo documental ou 'pasta virtual de informações' para fins de defesa judicial da União, não é parte ou interessado em processo administrativo, visto não se constituir em servidor do TCU que tenha requerido algo em seu favor, tampouco se caracterizar como administrado da Corte (v.g. licitante, contratado etc.) , mas sim litigante em ação judicial movida em desfavor da União, não sendo alcançada a referida 'pasta de informações', em razão da proteção dirigida ao sigilo profissional, pelas disposições da LAI.
10. Compete à Conjur/TCU, nos termos da Resolução-TCU n. 324, de 2020, prestar à AGU as informações necessárias à defesa da União em juízo, cabendo ao órgão de defesa judicial da União a execução da defesa em si, em cujo processo todas as informações são de acesso às partes.
11. Em conclusão, nos termos da legislação e da regulamentação infralegal que disciplina a matéria, os pareceres jurídicos, as correspondências, os documentos e as demais informações elaborados ou de posse da Conjur/TCU, com a finalidade de subsidiar a definição da defesa dos interesses do TCU, materializados em processo administrativo autuado pela referida unidade como em acervo documental (ou 'pasta virtual de informações') , são albergados pela proteção do sigilo profissional decorrente de legislação específica e, assim, não alcançados pelas disposições de acesso à informação estabelecidas pela LAI.
12.	Entendo assistir razão à Conjur em sua argumentação. As informações armazenadas por este Tribunal em um processo administrativo que servem de subsídio à defesa da União em juízo têm características que as colocam na condição de sigilosas.
13.	Os comandos contidos em lei específica relativa ao Estatuto da Advocacia (Lei 8.906/94) permitem, no presente caso, que tratamento excepcional seja dado à regra da publicidade ampla prevista na Lei 12.527/2011.
14.	Cabe, então, à Presidência, assessorada pela Conjur, definir em cada situação a necessidade de oposição de sigilo às peças que tenham peculiaridades que assim o exijam. Foi o que ocorreu no presente caso. 
15.	Por fim, em relação à argumentação do sr. Angivaldo Almeida Ferreira Júnior, de que foi incorretamente fundamentado no art. 7º, inciso XIX, do Estatuto da Advocacia e a Ordem dos Advogados do Brasil (OAB) a negativa de seu pleito, uma vez que, o mencionado artigo trata de recusa a depor como testemunha, o que nada tem a ver com seu pedido, destaco que a leitura do texto da Conjur pelo recorrente foi parcial. 
16.	Compulsando o parecer do órgão jurídico deste Tribunal, noto que a avaliação foi mais ampla, e trouxe diversos esclarecimentos omitidos pelo sr. Angivaldo Almeida Ferreira Júnior, in verbis:
O Consultor Jurídico do TCU, por intermédio da  Portaria-Conjur n. 2, de 2022, sob o amparo da Resolução-TCU 294, de 2018, que considerou que a regra constitucional no tratamento da informação privilegia a publicidade, excepcionando o sigilo, cabível no caso do exercício de profissão, buscou fazer o cotejo entre a inviolabilidade pro¿ssional das manifestações e informações produzidas no âmbito da Conjur/TCU e o interesse público no acesso à informação, enumerando, por meio do art. 2º da norma que expediu, hipóteses nas quais se restringiria o acesso à informação. 
Segundo a legislação, bem assim a doutrina e a construção pretoriana pacíficas, a imunidade profissional do advogado, na qual se inclui a invioabilidade do seu escritório ou local de trabalho e, de igual modo, as informações que produz e às quais tem acesso em razão do exercício das suas atividades, portanto resguardadas pelo sigilo profissional, são objeto de ampla proteção, cabendo a ele resguardá-las. Nesse sentido, 
Lei n. 8904, de 1994 (Estatuto do Advogado) 
 (...) 
Art. 7º São direitos do advogado:
 (...) 
II - a inviolabilidade de seu escritório ou local de trabalho, bem como de seus instrumentos de trabalho, de sua correspondência escrita, eletrônica, telefônica e telemática, desde que relativas ao exercício da advocacia;
 (...) 
XIX - recusar-se a depor como testemunha em processo no qual funcionou ou deva funcionar, ou sobre fato relacionado com pessoa de quem seja ou foi advogado, mesmo quando autorizado ou solicitado pelo constituinte, bem como sobre fato que constitua sigilo profissional;
 (...) 
Art. 7º-B  Constitui crime violar direito ou prerrogativa de advogado previstos nos incisos II, III, IV e V do caput do art. 7º desta Lei:   
Doutrina
 (...) havendo dúvida entre a manutenção do segredo obtido em decorrência do exercício profissional, ou a sua quebra, deve o pro¿ssional optar pela continuidade do sigilo. Saliente-se que não existe quebra do sigilo no seu compartilhamento com outros pro¿ssionais que vão defender os interesses do cliente, tais como quando o médico pede a opinião de outro médico especialista ou quando um advogado submete a questão aum contador para a elaboração dos cálculos periciais. Mas aquele que recebe o segredo compartilhado ¿ca igualmente impedido de divulgar a informação a terceiros. (Cunha Filho, Marcio Camargo; Xavier, Vítor César Silva. Lei de acesso a informação: teoria e prática. Rio de Janeiro: Lumen Juris, 2014. 439p) 
ADI 1127-DF
 (...) 
II - A imunidade profissional é indispensável para que o advogado possa exercer condigna e amplamente o seu múnus público.
III - A inviolabilidade do escritório ou do local de trabalho é consectário da inviolabilidade assegurada ao advogado no exercício profissional.
 (...) 
 (ADI 1127/DF, STF, Pleno, Rel. Min. Marco Aurélio, Red. Min. Ricardo Lewandowski, julg. em 17/05/2006, Dje n. 105, pub. em 11/06/2011) .
O vínculo administrativo entre o Consultor Jurídico do TCU, que se estende aos servidores lotados na Conjur/TCU, e o Tribunal de Contas da União, não se limita a um procedimento administrativo ou a um processo judicial, mas o persegue durante toda a sua vida funcional. Decorre da posse no cargo público e se liga aos deveres estabelecidos no Estatuto do Servidor Público federal (Lei 8.112, de 1990) , na Lei Orgânica do TCU (Lei n. 8.443, de 1992) , na Lei 10.356, de 2011, no Regimento do TCU e na Resolução-TCU 330, de 2021 (Código de Conduta Ética dos Servidores do TCU) . Ao contrário do que ocorre com os advogados privados, a atuação jurídica do Consultor Jurídico da Conjur/TCU prescinde até mesmo de procuração, visto que a representação decorre de forma direta, conforme a jurisprudência pacífica (v.g. MS MS 25.092-DF, Rel. Min. Carlos Velloso, STF, Pleno, julg. 10/11/2005; MS 25.181, Rel. Min. Marco Aurélio, STF, Pleno, julg. 10/11/2005) .
O objeto do sigilo pro¿ssional do Consultor Jurídico do TCU, bem assim dos servidores lotados na Conjur/TCU, não se restringe às informações privadas a ele con¿adas. O sigilo é inerente a toda informação cuja divulgação possa prejudicar a privacidade da pessoa natural e os interesses da pessoa jurídica a que está vinculado, seja administrativamente ou funcionalmente.
17.	Com efeito, a manifestação da Conjur relaciona alguns incisos do art. 9º da Lei 8.904/94 que estabelecem os direitos do advogado. Além do inciso XIX, mencionado pelo recorrente, destaca o inciso II que tem por comando "a inviolabilidade de seu escritório ou local de trabalho, bem como de seus instrumentos de trabalho, de sua correspondência escrita, eletrônica, telefônica e telemática, desde que relativas ao exercício da advocacia".
18.	Desse modo, entendo, na linha apresentada pela Presidência no despacho de peça 2 deste processo, e também com base no princípio da especialidade, "que o sigilo profissional estabelecido se mostra como requisito que prevalece em relação à publicidade irrestrita, nos termos da Portaria-Conjur nº 2/2022, cujos fundamentos derivam da Lei 8.906/94".
	Ante o exposto, VOTO para que este Tribunal adote a minuta de Acórdão que trago à apreciação deste Colegiado.
TCU, Sala das Sessões, em 12 de abril de 2023.
Ministro JOÃO AUGUSTO RIBEIRO NARDES
Relator